【裁判字號】    92,台上,1426
【裁判日期】    920703
【裁判案由】    清償債務
【裁判全文】
最高法院民事判決                              九十二年度台上字第一四二六號
    上  訴  人  乙○○
    訴訟代理人  林基豐律師
    被 上訴 人  甲  ○
右當事人間請求清償債務事件，上訴人對於中華民國九十年十月九日台灣高等法院台
中分院第二審判決︵八十六年度上字第一一八號︶，提起上訴，本院判決如左：
    主  文
原判決廢棄，發回台灣高等法院台中分院。
    理  由
本件被上訴人主張：上訴人於民國八十二年九月間在台北縣三峽農會︵下稱三峽農會
︶開設第○五○○二號透支貸款支票帳戶︵下稱系爭帳戶︶，並於同年十月間邀伊為
連帶保證人向該農會簽立貸款金額為新台幣︵下同︶四百三十萬元之借據。詎上訴人
就因使用系爭帳戶簽發支票所借款項，均不償還，伊不得已於八十五年一月二十二日
代其向三峽農會清償本金、利息及違約金共三百三十萬元，依民法第二百八十一條第
一項及第七百四十九條規定，自得向其求償等情，求為命上訴人如數給付，並自八十
五年一月二十三日起加付法定遲延利息之判決。經第一審為被上訴人全部勝訴之判決
，上訴人不服，提起上訴，被上訴人於原審審理中追加主張：伊於八十六年八月十四
日又代上訴人清償二百二十二萬五千一百零三元等情，擴張應受判決事項之聲明，求
為命上訴人再如數給付，並自八十六年八月十四日起加付法定遲延利息之判決。
上訴人則以：兩造原係夫妻，於八十二年二月十九日離婚後，被上訴人為調度資金，
與伊情商，以伊為人頭開設系爭帳戶，該帳戶所兌領如原判決附表︵下稱附表︶所示
之支票五十三張，均係被上訴人簽發使用，被上訴人係真正債務人，非保證人，無民
法第七百四十九條規定之適用。且如認伊係債務人，伊於向三峽農會借款後，已全數
貸與被上訴人，總計六百六十萬八千五百七十一元，爰以該借款債權與本件所負債務
抵銷等語，資為抗辯。
原審維持第一審所為上訴人敗訴之判決，駁回其上訴，並命上訴人再給付被上訴人二
百二十二萬五千一百零三元本息，係以：被上訴人主張之事實，已據提出借據、帳卡
、清償債務證明單等件為證。上訴人雖以前揭情詞置辯。惟上訴人自承與被上訴人於
八十二年二月離婚後至八十三年三月間，仍同財共居，錢均由被上訴人管理屬實。而
系爭帳戶所兌現如附表所示之五十三張支票，發票日期介於八十二年九月四日至八十
三年二月二十八日之間，上訴人曾分別於八十二年九月二十一日、二十六日及八十三
年一月十四日使用系爭帳戶所留存之印鑑，有印鑑證明書等附卷可稽，可見其於上開
期間仍管有該印鑑；又上訴人自承發票日期為八十二年九月十日、十二月十五日，及
八十三年一月十九日之三紙支票，係其親自簽發，附表編號１、２、４、、、
、、、九張支票係經其背書提示領款使用，編號、、三張支票之背書，
為其親自簽名，有上開支票影本在卷可按；其餘支票，雖或由被上訴人所簽發或背書
使用，但其或用於兩造離婚前後共同投資所購置之不動產，或以上訴人或被上訴人名
義加入之民間互助會、銀行借款、人身保險或購買汽車等法律關係延續至離婚後所生
之債務，業據證人呂淑娟、林子剴、林美燕、王清雲、簡妙英、周素娥證述明確，並
有不動產契約書、建物、土地登記簿謄本、保險契約、借款及購車等資料在卷足憑。
兩造於婚姻關係存續中，並無夫妻財產制之約定，離婚後復同居共財，無論離婚前後
之理財、金錢及財務管理，多由被上訴人為之，其間所購置之不動產、汽車，所參加
之人身保險、民間互助會或向銀行之貸款或以上訴人之名義為之，或以被上訴人之名
義為之，繳納時有以上訴人之支票為之者，亦有以被上訴人之支票為之者，均不脫被
上訴人為財務管理之性質，則系爭帳戶之支票大部分為被上訴人簽發使用，乃當然之
情形，上訴人抗辯其僅為該帳戶之人頭，被上訴人始為真正債務人等語，殊不足採。
再者，系爭帳戶兌現之支票，有上訴人親自簽發或背書領用者，或用以繳納以上訴人
名義購置之不動產、汽車，及參加之民間互助會、人身保險，或所為之借款，其客觀
上之受益人，均屬上訴人，殊難認被上訴人簽發上開支票使用係出於向上訴人借貸。
縱上開法律關係之最後受益人，部分又改變為被上訴人，及其他支票大部分為被上訴
人簽發使用，惟兩造於離婚前後，既皆同居共財，上訴人並自承金錢之使用及財務之
管理，皆由被上訴人為之，其間關於被上訴人究應如何為財務之管理及金錢之使用，
又無明白之約定及限制，縱被上訴人管理及使用之結果，或有私潤於己之情形，或有
與實質夫妻關係或兩造同居關係之本旨相違背之不當情事，要屬有無侵害上訴人權益
、得否依其他法律關係求償之問題，究難遽認其間存有借貸關係。至上訴人抗辯被上
訴人於八十三年三月間協談時，已承認欠伊四百三十萬元票款云云，並提出協談錄音
及譯文乙件為證，縱屬實在，亦係事後責任歸屬之初步探討，尚難認自始即有借貸關
係之存在，上訴人以系爭帳戶所兌領之票款六百六十萬八千五百七十一元均為被上訴
人向其所借，以之為抵銷抗辯，亦無可取。綜上所述，被上訴人依民法第二百八十一
條第一項及第七百四十九條規定，請求上訴人給付五百五十二萬五千一百零三元，及
其中三百三十萬元，自八十五年一月二十三日起、其餘二百二十二萬五千一百零三元
，自八十六年八月十四日起加計法定遲延利息，為有理由，應予准許等詞，為其判斷
之基礎。
查上訴人於事實審一再抗辯：系爭帳戶資金多流向被上訴人在三峽農會所開設之一六
○八號帳戶由其自行使用，亦有流向被上訴人之母吳秀及妹吳色等語，並提出被上訴
人使用系爭帳戶之明細及支票影本等件為證︵見一審卷第六四、六六、六七、八四至
一一一頁，原審卷(二)第一八二至一八五、卷(五)第一七九至一八二頁︶，且其所提出與
被上訴人對話之錄音內容中，被上訴人亦稱：﹁我欠你的喔，我有讓你拿錢出來繳嗎
？支票我給你開四百三十萬元，農會我已繳完了﹂等語︵見一審卷第三七頁︶。倘被
上訴人使用系爭帳戶所簽發之支票確係供自己使用，則其因此償還三峽農會所墊借之
支票票款，應係清償自己之債務，自不得向上訴人求償。原審未查明系爭帳戶兌領之
支票中，究有若干係被上訴人供自己使用，徒以前揭理由為上訴人不利之判決，不無
可議。上訴論旨，指摘原判決為不當，求予廢棄，為有理由。
據上論結，本件上訴為有理由，依民事訴訟法第四百七十七條第一項、第四百七十八
條第一項，判決如主文。
中      華      民      國    九十二    年      七      月      三      日
                              最高法院民事第三庭
                                  審判長法官  林  奇  福
                                        法官  陳  國  禎
                                        法官  李  彥  文
                                        法官  陳  重  瑜
                                        法官  劉  福  聲
      右正本證明與原本無異
                                              書  記  官
中      華      民      國    九十二    年      七      月     十七     日
                                                                        ｖ


司法院資訊處製作；財團法人民間司法改革基金會備份。
